臺灣臺北地方法院刑事判決
110年度交訴字第14號
公  訴  人  臺灣臺北地方檢察署檢察官
被      告  黃胤凱


上列被告因公共危險案件，經檢察官提起公訴（110年度偵字第8
985號），本院判決如下：
    主  文
黃胤凱無罪。
    理  由
一、公訴意旨略以：被告黃胤凱於民國109年12月19日上午8時55
    分許，騎乘車牌號碼000-0000號普通重型機車（下稱A車）
    ，沿臺北市中山區中山北路2段北往南方向行駛至同路段50
    巷口前，適陳慶忠駕駛車牌號碼000-0000號自用小客車（下
    稱C車）、楊清翔騎乘車牌號碼000-0000號(起訴書誤載為MP
    X-1057號，業經檢察官當庭更正)普通重型機車（下稱B車）
    分別行駛於被告之A車前、後，同向沿同路段行經上開巷口
    ，嗣陳慶忠之C車自內側車道欲右轉至同路段50巷時，後方
    被告之A車及楊清翔之B車均疏於注意車前狀況，亦未與前車
    保持隨時可以煞停之距離，致該2車均煞車不及，楊清翔之B
    車車頭先撞及被告之A車車尾，致楊清翔人車倒地而受有脖
    子扭傷、手腳擦挫傷等傷害（傷害部分未據告訴），被告之
    A車車頭亦隨即撞及陳慶忠之C車後側保險桿，被告同時亦人
    車倒地，詎被告於肇事後並未在現場停留，亦未為報警或呼
    叫救護車等必要之措施，而基於肇事逃逸之故意，逕自騎乘
    A車離去。因認被告涉有刑法第185條之4之肇事逃逸罪嫌。
二、按犯罪事實應依證據認定之，無證據不得認定犯罪事實；不
    能證明被告犯罪或其行為不罰者，應諭知無罪之判決，刑事
    訴訟法第154條第2項、第301條第1項分別定有明文。再按認
    定不利於被告之事實，須依積極證據，苟積極證據不足為不
    利於被告事實之認定時，即應為有利於被告之認定，更不必
    有何有利之證據（最高法院30年上字第816號判決先例意旨
    參照）。又按102年6月11日修正公布刑法第185條之4規定肇
    事逃逸罪之構成要件有四：「駕駛動力交通工具」、「肇事
    」、「致人死傷」及「逃逸」。其中有關「肇事」部分，可
    能語意所及之範圍，包括「因駕駛人之故意或過失」或「非
    因駕駛人之故意或過失」（因不可抗力、被害人或第三人之
    故意或過失）所致之事故，除因駕駛人之故意或過失所致之
    事故，依其文義及刑法體系整體關聯性判斷，為該條所涵蓋
    ，而無不明確外，其餘非因駕駛人故意或過失所致事故之情
    形是否構成「肇事」，尚非一般受規範者所得理解或預見，
    於此範圍內，其文義有違法律明確性原則，此違反部分，應
    自司法院釋字第777號解釋公布之日（即108年5月31日）起
    失其效力。此為該號解釋之解釋文所載明。是該條規定，關
    於違反法律明確性原則，經宣告失其效力部分，即非因駕駛
    人故意或過失所致事故之情形，與該條所定「肇事」之構成
    要件，並不該當，自不得論以肇事逃逸罪(最高法院108年度
    台上字第3911號、109年度台上字第1013號判決意旨參照)。
    是以，刑法第185條之4雖於110年5月28日修正公布，並於同
    年月30日施行，然駕駛人行為時於110年5月29日以前，非因
    其故意或過失所致之事故，因與修正前刑法第185條之4所定
    「肇事」之構成要件，並不該當，不得論以修正前刑法第18
    5條之4之肇事逃逸罪。查本案事故發生時間係109年12月19
    日，依前開說明，被告有無公訴意旨所指肇事逃逸犯行，須
    先論究被告就本案事故之發生有無故意或過失。
三、公訴人認被告涉有上開罪嫌，無非以被告之供述、證人陳慶
    忠、楊清翔之證述、路口監視器畫面翻拍照片、道路交通事
    故初步分析研判表、道路交通事故現場圖、道路交通事故補
    充資料表、談話紀錄表、道路交通事故調查報告表㈠、㈡、道
    路交通事故當事人登記聯單、道路交通事故肇事逃逸追查表
    、道路交通事故照片黏貼紀錄表、路口監視器光碟等為其論
    據。
四、訊據被告固坦承於上開時、地騎乘A車，並與其後方楊清翔
    騎乘之B車發生碰撞，楊清翔因而人車倒地受傷，然被告未
    在楊清翔受傷之現場停留或為報警、呼叫救護車等必要措施
    ，即騎乘A車離去等事實，惟堅決否認有何肇事逃逸之犯行
    ，辯稱：我就楊清翔所受傷害並無過失，且我當時未注意到
    楊清翔人車倒地，而無肇事逃逸之故意等語。
五、經查：　　
　㈠被告於109年12月19日上午8時55分許，騎乘A車沿臺北市中山
    區中山北路2段由北向南行駛，其前方有陳慶忠駕駛之C車，
    後方則有楊清翔騎乘之B車，嗣3車行經同路段50巷口前時，
    陳慶忠之C車自內側車道欲右轉至同路段50巷，楊清翔之B車
    煞車不及，碰撞被告之A車，致楊清翔人車倒地而受有脖子
    扭傷、手腳擦挫傷等傷害，然被告於事故後並未在楊清翔受
    傷之現場停留，亦未為報警或呼叫救護車等必要之措施，即
    騎乘A車離去之事實，業據被告於警詢、偵訊及本院審理時
    供述在卷(見偵卷第8至12頁、第100至101頁；本院110年度
    交訴字第14號卷，下稱本院卷，該卷二第14至15頁、第17至
    18頁)，核與證人陳慶忠於警詢及偵訊時之證述(見偵卷第17
    至19頁、第100頁)、楊清翔於警詢時之證述相符(見偵卷第2
    1至23頁)，並有監視器畫面翻拍照片、採證照片、道路交通
    事故現場圖、道路交通事故補充資料表、談話紀錄表、道路
    交通事故調查報告表㈠、㈡、道路交通事故當事人登記聯單、
    疑似道路交通事故肇事逃逸追查表、道路交通事故照片黏貼
    紀錄表、本院勘驗筆錄及附圖在卷可稽(見偵卷第25至34頁
    、第43至59頁、第63至67頁；本院110年度審交訴字第44號
    卷，下稱本院審交訴卷，該卷第98至99頁；本院卷二第30至
    50頁)，是此部分事實，首堪認定。
　㈡經本院勘驗行車紀錄器錄影檔案，顯示：本案事故前，陳慶
    忠之C車行駛於內側車道，被告之A車行駛於C車後方，楊清
    翔之B車則行駛於A車後方，嗣C車亮煞車燈，A車、B車先後
    變換至外側車道後，C車自內側車道靠向外側車道，其右側
    輪胎壓在內、外側車道間之白色虛線上，並持續靠向外側車
    道，B車則撞向A車後方，後向右傾倒，此時C車於中山北路2
    段50巷巷口前，從上開白色虛線處右轉進該巷口，而A車遭B
    車撞擊後車體搖晃向右傾斜，往前方切入C車車尾之下方，C
    車車尾下方卡住A車，並拖行A車右轉至上開巷口等情，此有
    本院勘驗筆錄及附圖足參(見本院卷二第31至32頁、第39至4
    2頁)。另經本院勘驗道路監視器錄影檔案，顯示：陳慶忠所
    駕駛之C車自内側車道往中山北路2段50巷巷口方向右轉、駛
    入該路段外側車道時，被告騎乘之A車、楊清翔騎乘之B車從
    該路段外側車道出現，A車、B車緊接往C車方向靠近，A車煞
    車燈甫亮起，B車旋即自A車後方追撞A車，B車因而人車倒地
    ，A車遭追撞後，續往前行追撞C車車尾後，A車即遭C車車尾
    保險桿拖行至上開巷内而離開畫面，被告則脫離A車倒地於
    前開路段外側車道上等情，亦有本院勘驗筆錄足稽(見本院
    審交訴卷第98頁)。又證人陳慶忠於警詢及偵訊時證稱其C車
    在上開巷口欲右轉時有打方向燈等語(見偵卷第18、100頁)
    ，雖有被告於偵訊時供稱：我記得陳慶忠應該有打方向燈等
    語(見偵卷第11頁)，以及證人楊清翔於警詢時證稱：我騎乘
    B車至上開巷口時，突然看見C車突然減速打右方向燈欲右轉
    等語可佐(見偵卷第22頁)，然依上開證人楊清翔所證情節，
    陳慶忠之C車係突然打右方向燈欲右轉，則陳慶忠是否已提
    前顯示方向燈，以利後車有充分時間能夠及時反應，並非無
    疑。
　㈢按道路交通安全規則第102條第1項第4款規定：「汽車行駛至
    交岔路口，其行進、轉彎，應依下列規定：四、右轉彎時，
    應距交岔路口30公尺前顯示方向燈或手勢，換入外側車道、
    右轉車道或慢車道，駛至路口後再行右轉。但由慢車道右轉
    彎時應於距交岔路口30至60公尺處，換入慢車道。」同規則
    第94條第1項規定：「汽車在同一車道行駛時，除擬超越前
    車外，後車與前車之間應保持隨時可以煞停之距離，不得任
    意以迫近或其他方式，迫使前車讓道。」第3項規定：「汽
    車行駛時，駕駛人應注意車前狀況及兩車並行之間隔，並隨
    時採取必要之安全措施，不得在道路上蛇行，或以其他危險
    方式駕車。」查陳慶忠之C車欲右轉至上開路段50巷時，依
    前揭道路交通安全規則第102條第1項第4款規定，原應距上
    開巷口30公尺前即顯示方向燈或手勢，換入外側車道，駛至
    巷口後再行右轉，惟如前述，陳慶忠可能並未提前顯示方向
    燈，且依前揭勘驗內容，C車係由內側車道逕自右轉上開巷
    口，而非先換入外側車道，駛至上開巷口後再行右轉，故已
    難認陳慶忠無違反上開規定之過失。再楊清翔騎乘B車，依
    上開道路交通安全規則第94條第1項規定，與前車之間應保
    持隨時可以煞停之距離，然依上揭勘驗內容，因C車欲右轉
    ，被告之A車甫煞車，B車旋即自A車後方追撞A車，可見B車
    與A車之間並未保持隨時可以煞停之距離，則楊清翔難謂無
    違反前揭規定之過失。至被告騎乘A車，於見前方之C車突然
    欲右轉時隨即煞車，並未因此即碰撞C車，實無法認為被告
    有何違反上開道路交通安全規則第94條第1、3項規定，而未
    注意車前狀況或未與前車之間保持隨時可以煞停距離之過失
    ，至於嗣被告之A車雖因遭後方之B車追撞、擠壓，方向前追
    撞C車，然被告對於其後方之B車是否保持隨時可以煞停之距
    離一節，衡諸常理，尚無注意義務，自難因此即認被告就楊
    清翔因而人車倒地而受傷害之本案事故有何過失之情。
　㈣本案經送鑑定，臺北市車輛行車事故鑑定會111年5月16日鑑
    定意見書略以：C車陳慶忠駕駛自小客車「在多車道右轉彎
    不先駛入外側車道且未依規定顯示方向燈」為肇事主因；B
    車楊清翔騎乘普通重型機車「未保持行車安全距離」為肇事
    次因；A車被告騎乘普通重型機車見C車右轉已減速煞停，對
    後方未保持行車安全距離之B車無法預期，無肇事因素等語
    ，此有該鑑定意見書存卷可稽(見本院卷二第57至61頁)，亦
    同本院上開認定。
六、本案依卷存事證，不足以認定被告就本案事故之發生有何公
    訴意旨所指疏於注意車前狀況或未與前車保持隨時可以煞停
    距離之過失，依前述說明，難認被告所為該當「肇事」之構
    成要件，自無法對被告遽以修正前刑法第185條之4之肇事逃
    逸罪相繩。而公訴人既無法為充足之舉證，無從說服本院以
    形成被告有罪之心證，自應為有利於被告之認定。從而，本
    案不能證明被告犯罪，依法應為無罪之諭知。
七、本院告發部分：
    陳慶忠就本案事故之發生涉有過失，業如前述，且陳慶忠於
    本案事故發生後即先回附近公司報備，而未在現場停留乙情
    ，業據其於警詢時陳述在卷(見偵卷第18頁)，可見陳慶忠已
    涉犯刑法第185條之4之肇事逃逸罪嫌，然此未經偵查或起訴
    ，本院爰依刑事訴訟法第241條之規定，予以告發，應由檢
    察官另行偵辦。
據上論斷，應依刑事訴訟法第301條第1項前段，判決如主文。
本案經檢察官李巧菱提起公訴，檢察官高光萱到庭執行職務。
中　　華　　民　　國　　111 　年　　8 　　月　　5　　 日
　　　　　　　　　刑事第七庭  審判長法　官　廖建傑
　　　　　　　　　                  法  官  吳旻靜
　　　　　　　　　                  法  官  蘇宏杰
以上正本證明與原本無異。 
如不服本判決應於收受送達後20日內向本院提出上訴書狀，並應
敘述具體理由；其未敘述上訴理由者，應於上訴期間屆滿後20日
內向本院補提理由書（均須按他造當事人之人數附繕本）「切勿
逕送上級法院」。告訴人或被害人如對於本判決不服者，應具備
理由請求檢察官上訴，其上訴期間之計算係以檢察官收受判決正
本之日期為準。
                                    書記官  徐鶯尹 
中　　華　　民　　國　　111 　年　　8 　　月　　5 　　日